【裁判字號】    90,上易,113
【裁判日期】    901009
【裁判案由】    損害債權
【裁判全文】
臺灣高等法院高雄分院刑事判決                      九十年度上易字第一一三號
    上  訴  人  台灣高雄地方法院檢察署檢察官
    上  訴  人
    即  被  告  丙○○
    選任辯護人  鄭銘仁律師
右上訴人因損害債權案件，不服台灣高雄地方法院八十九年度易字第三０四三號中華
民國八十九年九月二十日第一審判決（起訴案號：台灣高雄地方法院檢察署八十九年
度偵字第八一五號），提起上訴，本院判決如左：
    主  文
上訴駁回。
    事  實
一、丙○○前積欠乙○○○新台幣（下同）一百六十萬元未還，經乙○○○於民國八
    十八年十月，持丙○○所簽發、未記載到期日、票面金額均為十萬元之本票十六
    張（該十六張本票之發票日各為八十七年八月十日、九月十日，十月十日、十一
    月十日、十二月十日、八十八年一月十日、二月十日、三月十日、四月十日二張
    、五月十日、六月十日、七月十日、八月十日、九月十日、及十月十日），依非
    訟事件法相關規定，向台灣高雄地方法院民事庭聲請裁定准許對丙○○為本票強
    制執行，經台灣高雄地方法院民事庭於八十八年十月二十一日以八十八年票字一
    五五二三號裁定准許強制執行在案，丙○○於八十八年十一月八日親自收受上開
    民事裁定正本，為具有將受強制執行之際債務人之身分，明知乙○○○對其取得
    有執行力之執行名義，依法並不得隨意處分其財產，詎丙○○竟基於意圖損害乙
    ○○○債權之犯意，於八十八年十二月二日，以四百四十六萬元之價格，將其所
    有門牌高雄市旗津區○○○路六十五號二層透天房屋一棟（座落高雄市○○區○
    ○段六四○之一○、第六四三之十一地號土地為國有財產局所有）所有權售予不
    知情之吳茂森，並於八十八年十二月九日以買賣為原因向高雄市政府地政處鹽埕
    地政事務所申請辦理所有權移轉登記，足生損害於乙○○○及其他債權人之債權
    受償成數。
二、案經乙○○○訴請台灣高雄地方法院檢察署檢察官偵查起訴。
    理      由
一、訊據上訴人即被告丙○○坦承積欠告訴人乙○○○一百六十萬元未償，自己僅有
    座落高雄市旗津區○○○路六十五號二層透天房屋一棟及一部汽車、機車之財力
    ，並曾於收受民事強制執行裁定後，將上開房屋售予吳茂森等事實不諱，惟矢口
    否認其有損害債權之犯行，辯稱：我除告訴人乙○○○債務外，亦積欠吳茂森一
    百四十萬元，並曾以高雄市旗津區○○○路六十五號二層透天房屋設定第一順位
    抵位抵押權向高雄市第三信用合作社（以下簡稱三信）借貸，尚欠五十六萬元，
    另設定第二順位抵押權向黃林水花借貸二百五十萬元未還，黃林水花部分最後約
    定以二百三十五萬元清償，我與吳茂森談妥以四百四十六萬元之價金出售該房屋
    以抵償積欠吳茂森之債務一百四十萬元，另由吳茂森代為向三信及黃林水花清償
    抵押債務，自己最後只拿到餘額十五萬元，也都清償其他債權人，告訴人要求全
    額受償，我無資力云云。經查：
(一)告訴人持上開十六張本票，向台灣高雄地方法院民事庭聲請准許本票強制執行，
    並經台灣高雄地方法院於八十八年十月二十一日以八十八年度票字第一五五二三
    號民事裁定裁定准許強制執行在案，被告親自於八十八年十一月八日收受該裁定
    正本，該裁定未經任何當事人提起抗告，業已確定，未遭廢棄並有執行力之事實
    ，除據告訴代理人鄭淑真律師於偵查中供訴外，並有上開台灣高雄地方法院八十
    八年度票字第一五五二三號民事裁定書、收受送達通知書等在卷足憑，亦為被告
    所是認，足證被告於自八十八年十一月八日起即為將受強制執行之際之債務人，
    且被告明知告訴人對被告有執行名義存在無誤。
(二)被告於八十八年十二月九日以買賣名義，將上開房屋所有權移轉登記予吳茂森之
    事實，則有上開不動產登記簿謄本、不動產契約書等足稽，並經證人吳茂森證述
    明確。而上開房屋在移轉登予吳茂森前，於八十一年九月十五日設定最高限額一
    百二十萬元第一順位抵押權予設定三信，於八十七年五月二十八日設定債權額二
    百五十萬元第二順位抵押權予黃林水花，吳茂森於八十八年十一月十五日代被告
    向黃林水花清償上開第一順位抵押債務二百三十五萬元，又於八十九年一月十二
    日自其三信存款帳戶內提領五十七萬一千二百零一元，代被告向三信清償上開抵
    押債務，被告將上開房屋移轉登記予吳茂森同時，並辦理塗銷黃林水花之第二順
    位抵押權，嗣後並塗銷三信之第一順位抵押權等情，業據證人吳茂森、黃林水花
    到庭證述綦詳，並有建物登記謄本、他項權利證明書、取款憑條、放款往來明細
    查詢、存摺、債務清償證明書、高雄市政府地政處鹽埕地政事務所九十年五月十
    六日函附登記申請書全案影本在卷可參。
(三)關於被告與吳茂森間之房屋買賣契約，被告供稱：吳茂森代我清償三信及黃林水
    花債務，吳茂森交給我餘款十五萬元，是在汪明淵家中給我，在場人有汪明淵夫
    妻及代書陳淑妙，買賣契約之契稅及規費由吳茂森負擔等語，核與證人吳茂森所
    證：我在我家給被告十五萬元，代書陳淑妙、黃林水花、汪明淵在場，買賣契約
    之契稅由我負擔，規費由我與被告各負擔一半云云，證人汪明淵證述：吳茂森給
    被告十五萬元時，我不在場，我不知道何時給的，買賣契約之所有費用均由吳茂
    森負擔，當初契稅約定被告與吳茂森各負擔一半，但被告沒有錢，所以由被吳茂
    森代墊，被告以後要還等語，雖均不符，而證人即代書陳淑妙到庭證稱：契稅應
    該是吳茂森付的，其餘情形因時隔已久，忘記了云云。被告與證人吳茂森、汪明
    淵、陳淑妙所述雖不盡相同，仍有瑕疵可指。惟證人吳茂森確於八十八年十一月
    十五日自其三信存款帳戶內各提領一百五十萬元及七十三萬元，合計二百二十三
    萬元，有三信存摺二份在卷可稽，又黃林水花之子黃金山、黃進義確於八十八年
    十一月十六日，在高雄市第二信用合作社，分別存入定期存款五十萬元，黃進義
    再於八十八年十一月十七日存入定期存款三十萬元，該三筆定期存款，均為新開
    立存款，有戶籍謄本二份、高雄市第二信用合作社九十年六月十八日高二信業存
    字第一０四三號函、九十年八月十五日高二信業存字第一四四九號函附卷可佐。
    雖證人吳茂森提領二百二十三萬元，黃林水花之子所有上開三筆存款合計為一百
    三十萬元，均與被告及證人吳茂森、黃林水花所稱清償第二順位抵押債務二百三
    十五萬元不符，而證人吳茂森無法提出其餘十二萬元之資金證明、證人黃林水花
    亦無法提出事證供本院查證其餘一百零五萬元之去向，惟依據上開資金存提紀錄
    ，足證被告供稱：吳茂森代其償還黃林水花之債務等語，尚非無據。
(四)由上開證據顯示，證人吳茂森確曾代被告清償三信之第一順位債務及黃林水花之
    第二順位抵押債務，雖被告及吳茂森僅能提出部分之資金流向證明，未能就全部
    買賣價金提出資金流向證明，惟本院調查所得證明尚無法確切證明證人吳茂森有
    與被告共同損害被告之其他債權人之犯意，因認證人吳茂森對於被告意圖損害債
    權人之債權而處分其財產之情形，並不知情，其與被告無犯意之聯絡。
(五)被告又辯稱其與證人吳茂森於八十八年九月起就有商談買賣上開不動產之事，因
    吳茂森在八十八年十一月間才湊足款項，故於八十八年十二月才完成登記云云（
    見被告八十九年八月九日庭呈答辯狀）。惟被告與證人吳茂森所訂立之買賣契約
    ，僅屬債權契約，而刑法第三百五十六條所謂「處分」，與民法上之處分同其意
    義，凡在事實上就物體為變更消滅之行為，及在法律上就權利為移轉、拋棄或限
    制之行為均屬之。而不動產物權之變動非經登記不生效力（見民法第七百五十八
    條），因此被告縱確實於成為將受強制執行之際之債務人前之八十八年九月間，
    即與證人吳茂森訂立債權契約，但因被告移轉上開不動產所有權予證人吳茂森時
    ，被告已為將受強制執行之際之債務人，是被告處分其財產之行為，自與刑法第
    三百五十六條規定相符，被告此部份之辯解亦不足採。又被告之財產應為所有債
    權人之總擔保，被告既已處於將受強制執行之際，依法對其財產之處分權即已受
    限，實無選擇債權人清償之權利，又債務人是否因此獲利或債權人之債權是否果
    真受損則非所問。況被告自行處分財產，尚得款十五萬元，其擅自清償其他債權
    人，顯足生損害於未受清償之告訴人及其他債權人甚明，被告所辯不足採信。本
    件事證明確，被告犯行洵堪認定。
二、核被告所為，係犯刑法第三百五十六條損害債權罪。被告犯罪事證既明，原判決
    依據刑法第三百五十六條、四十一條、罰金罰鍰提高標準條例第一條前段、第二
    條規定，並審酌被告素行尚非不甲，有前科表足稽，其出售財產後仍有提供清償
    其他債權人，並無盡數私吞，及其犯罪之動機、目的、手段，犯罪時所受之刺激
    及其品性、生活狀況、智識程度、犯罪所生之損害，及犯罪後態度等一切情狀，
    量處有期徒刑三月，並諭知以三百元折算一日之易科罰金折算標準，認事用法均
    無違誤，量刑亦稱妥適，被告上訴意旨，仍執陳詞否認犯罪，檢察官上訴意旨認
    原判決量刑過輕，均指摘原判決不當，均核無理由，應予駁回。
三、按刑法第四十一條於民國九十年一月四日修正，同年月十日經總統公布施行，修
    正刑法第四十一條第一項規定：「犯最重本刑為五年以下有期徒刑以下之刑之罪
    ，而受六個月以下有期徒刑或拘役之宣告，因身體、教育、職業、家庭之關係或
    其他正當事由，執行顯有困難者，得以一元以上三元以下折算一日，易科罰金。
    但確因不執行所宣告之刑，難收矯正之效，或難以維持法秩序者，不在此限。」
    本件被告所犯傷害罪，最重本刑為三年以下有期徒刑，在上開條文修正前即屬得
    易科罰金之案件，不因該條文之修正而影響被告得易科罰金之權益及折算標準，
    自無撤銷原判決之必要，附此敘明。
據上論斷，應依刑事訴訟法第三百六十八條，判決如主文。
本案經檢察官朱文彬到庭執行職務。
中        華        民        國    九十    年    十    月      九      日
                              臺灣高等法院高雄分院刑事第六庭
                                  審判長法官  王憲義
                                        法官  張意聰
                                        法官  范惠瑩
右正本證明與原本無異。
不得上訴。
                                      書記官  馬蕙梅
中    華    民    國      九十      年       十       月    十  二      日
附錄本判決論罪之法條：
刑法第三百五十六條
債務人於將受強制執行之際，意圖損害債權人之債權，而毀壞、處分或隱匿其財產者
，處二年以下有期徒刑、拘役或五百元以下罰金。
                                                                        Ｆ


司法院資訊處製作；財團法人民間司法改革基金會備份。
